臺灣臺中地方法院民事判決　九十年度重訴字第三○五號
　　原　　　告　丙○○
　　被　　　告　乙○○
　　　　　　　　甲○○
右當事人間損害賠償事件，本院判決如左：
    主    文
原告之訴及假執行之聲請均駁回。
訴訟費用由原告負擔。
    事    實
甲、原告方面：
  一、聲明：求為判決（一）被告應連帶給付原告新台幣（下同）一千五百三十萬七
      千六百六十九元及自起訴狀繕本送達翌日即民國九十年三月二十八日起至清償
      日止按年息百分之五計算之利息。（二）願供擔保，聲請宣告假執行。
  二、陳述：
  （一）被告與訴外人游新雄三人合夥經營元泰中醫診所，原告為該診所僱用之護士
        ，故被告為原告之雇主。依勞工安全衛生法第五條第一項規定雇主對左列事
        項應有符合標準之必要安全衛生設備：「一、防止機械、器具、設備等引起
        之危害；二、‧‧‧防止爆炸性、發火性等物質引起之危害‧‧‧；七、防
        止原料、材料、氣體、蒸氣、粉塵、溶劑、化學物品、含毒性物質、缺氧空
        氣、生物病原體等引起之危害‧‧‧」第二項：「雇主對於勞工就業場所之
        通道‧‧急救、醫療、及其他為保護勞工健康及安全設備應妥為規劃，並採
        取必要之設施」。同法第十條：「工作場所有立即發生危險之虞時，雇主或
        工作場所負責人應即令停止作業，並使勞工退避至安全場所」。第二十一條
        規定雇主不得使女工從事左列危險性或有害性工作‧‧‧二、從事鉛、汞、
        鉻、砷、黃磷、氯氣‧‧‧等有害物散布場所之工作‧‧‧六、其他經中央
        主管機關規定之危險性或有害性之工作‧‧‧。被告為原告之雇主，卻於元
        泰中醫診所內貯放氯酸鉀、雄黃及明礬等危險化學藥劑，併於八十九年指示
        原告從事氯酸鉀加二味敗毒散等研磨工作，上開藥劑因混合物生劇烈反應而
        發生爆炸，致原告受化學性灼傷、達體面積二度百分之十二，臉部口腔內、
        左大腿、右小腿深度撕裂傷及異物殘留、左手多處撕裂傷合併腔室症候群、
        左手第二、三、四指截肢、拇指開放性骨折、雙眼角膜裂傷合併異物　入角
        膜、左腿輕度前房出血等傷害，經醫師緊急治療進行清創縫合手術，惟左手
        第二、三指因完全炸斷而無法接合，一眼已完全失明，另一眼對光線有感覺
        。
  （二）按「因故意或過失，不法侵害他人之權利者，負損害賠償責任。故意以背於
        善良風俗之方法，加損害於他人者亦同。違反保護他人之法律，致生損害於
        他人者，負損害賠償責任」、「數人共同不法侵害他人之權利者，連帶負損
        害賠償責任」、「受雇人服勞務，其生命、身體、健康有受危害之虞者，僱
        用人應按其情形為必要之預防」、「不法侵害他人之身體或健康者，對於被
        害人因此喪失或減少勞動能力或增加生活上需要時，應負損害賠償責任」、
        「不法侵害他人之身體、健康、名譽、自由、信用、隱私、貞操或不法侵害
        其他人格法益而情節重大者，被害人雖非財產上之損害，亦得請求賠償相當
        之金額」，民法第一百八十四條、第一百八十五條、第四百八十三條之一、
        第一百九十三條第一項、第一百九十五條第一項前段定有明文。又「不法侵
        害他人之身體或健康者，對於被害人所支出之醫療費用，即因此喪失或減少
        勞動能力，或增加生活上之需要時，應負損害賠償責任，被害人雖非財產上
        之損害亦得請求賠償相當之金額」（四十四年台上字第三七一號判決）「被
        害人因加害人不法侵害其身體，所支出之醫藥費及其他必要費用，亦屬因加
        害人之侵權行為所受之損害，依民法第一百八十四條第一項之規定，自得向
        加害人請求賠償」（四十三年台上字第六三六號）。被告係僱用人，渠等違
        反保護勞工之法律，致原告受有重傷害，被告自應依上開規定負損害賠償責
        任。又依民法第一百九十三條第一項規定命加害人一次支付賠償總額，以填
        補被害人所受喪失或減少勞動能力之損害，應先認定被害人因喪失或減少勞
        動能力而不能陸續取得之金額，按其日後本可陸續取得之時期，各照霍夫曼
        式計算法，扣除依法定利率計算之中間利息，再以各時期之總數為加害人一
        次所應支付之賠償總額，始為允當。準此，茲將原告因本件傷害所致財產上
        及非財產上之損害，臚列如後：
    １、醫療費用：原告因受傷害而支出之醫療費用為九十五萬四千九百八十七元。
    ２、工作能力之喪失：原告現年二十一歲，就讀弘光技術學院護理系三年級，即
        將畢業並已考取護士執照，依診斷書之記載，原告左右兩手掌都已受到嚴重
        傷害，左手二、三指已無法接合，兩眼甚無復明之可能，因此經長期治療，
        恐亦終屬殘廢。參酌勞工保險條例第五十三條之勞工保險殘廢給付標準表，
        當符合該表所列第七級殘廢等級計算喪失勞動能力為百分之六九．二一，倘
        以具專業護理執照人員薪資每月約五萬元為計算基準，則原告每年減少之勞
        動收益為５００００元ｘ０．６９２１ｘ１２＝４１５２６０元，又原告發
        生傷害時年滿二十一歲迄六十歲之退休年齡尚有四十年之工作能力，扣除中
        間利息，即４１５２６０元ｘ２１．６４２６＝0000000元，是被告
        應連帶賠償八百九十八萬七千三百零八元。
    ３、精神慰撫金：原告現年二十一歲，正值青春年華且即將自四技護理學系畢業
        ，無端受此橫禍，致雙手手指殘缺，雙目失明，身體、臉部多處二度灼傷，
        終身殘廢一生幸福毀之一旦，身體、精神所受之打擊，實非筆墨所足形容，
        故請求被告連帶賠償慰撫金五百萬元，應屬正當。
  （四）再者，原告為被告之雇用之勞工，且被告雇用之勞工人數超逾五人以上，依
        勞工保險條例第六條規定被告應為原告辦理參加勞保，然被告竟未依法辦理
        原告之勞保，致原告受有無法受領勞保給付之損害，依勞工保險條例第七十
        二條規定，原告因未參加勞工保險所受之損失，當應由被告負損害賠償之責
        。原告倘有參加勞工保險，依法可請求(1)職業傷害補償費：以最低之月投保
        薪資一萬五千八百四十元之百分之七十即一萬一千零八十八元，請求一年共
        計十三萬零五十六元。(2)因原告傷害已致一眼失明之殘廢為第八等級之殘廢
        ，另左手第二、三指完全炸斷，而無法接合，為殘廢等級第十級。是依勞工
        保險條例第五十五條第三款規定應按殘廢等級表之第七級給付四百四十日之
        殘廢給付，以最低工資一萬五千八百四十元計算每日為五二八元，則殘廢給
        付應為５２８ｘ４４０ｘ＝２３２３２０元，故被告應賠償原告此部分損失
        合計為三十六萬五千三百七十六元。
  （五）綜上各節，被告應連帶賠償原告之金額合計一千五百三十萬七千六百六十九
        元，為此，依法提起本訴。
  （六）被告開設元泰中醫診所，並未符合勞工安全衛生法，其違規項目計有下列五
        項：(1)雇主未依規定設置勞工安全衛生人員，對於所使用之設備及其作業，
        未訂定自動檢查計劃實施自動檢查。(2)雇主未辦理新僱勞工或在職勞工於變
        更工作前適於各該工作必要之安全衛生教育訓練。(3)未依勞工安全衛生法及
        有關規定會同勞工代表訂定安全衛生工作守則，報經檢查機構備查後公告實
        施。(4)僱用勞工時，未依規定項目實施一般體格檢查，並保持紀錄至少十年
        。(5)蒸氣機、熱縛機等電器設備未接地。勞工安全衛生法係保護勞工之法律
        ，被告違反該法即係屬民法第一百八十四條第二項所稱之「違反保護他人之
        法律，顯已構成侵權行為。
  三、證據：提出沙鹿鎮童綜合醫院診斷證明書一份、合夥契約書一份、殘廢給付表
      準表一份、、監察院九十一年三月五日（九一）院台業貳字第０九一０七０一
      六一四號函、醫藥費收據、和解書一份、殘障手冊為證。
乙、被告方面：
  一、聲明：求為（一）駁回原告之訴。（二）如受不利判決，願供擔保請准免為假
      執行。
  二、陳述：
  （一）原告未舉證證明伊之受傷係由何人指示其研製藥膏混合研磨工作，及研製藥
        膏混合研磨工作，是否為其職務範圍內之工作。本件事故發生當日，被告乙
        ○○為一診醫師，掛號病患相當多，且因當日遲到約十分鐘多，一進診間便
        馬不停蹄看診，未曾與二診護士之原告交談或聯絡，直至爆炸發生診所急忙
        搶救才見面，而原告私下進行非職務範圍之研磨藥膏致發生爆炸，並非可歸
        責被告。被告甲○○乃受僱於元泰中醫診所擔任行政事務管理工作，被告甲
        ○○並無雇用原告之權限，故原告主張被告成立共同侵權行為，似有違誤。
  （二）原告主張伊受傷致一目失明、左手第二、三指完全炸斷為殘廢，然並未具任
        何醫療院所診斷證明書或任何醫療鑑定之證明文件。原告另主張醫療費用損
        失，所提出之收據期間為自八十九年迄九十年十二月，就其所支出費用與治
        療其受傷部位有何關連，無法從上開收據　其真相，其次所謂民俗療法並非
        醫療體系所認同，而其左右手腕「挫傷」在八十九年十一月底發生事故迄九
        十年五月十六日究有如何正統醫學醫療院所無法治療而需以民俗療法處置醫
        療，亦無法想像其存在，其亦無提出證明，僅有收據單據乙紙，被告否認其
        真正。再者，按全民健康保險之醫療給付為政府機關所支出，原告將此部分
        計入其實際損失，即有違誤。
  三、證據：提出台灣高等法院台中分院檢察署九十年度議字第一一四一號不起訴處
      分書、台灣台中地方法院檢察署九十年度偵字第九五八九號不起訴處分書各一
      份為證。
    理    由
一、按訴狀送達後，原告不得將原訴變更或追加他訴。但擴張或減縮應受判決事項之
    聲明者，不在此限；又被告於訴之變更或追加無異議，而為本案之言詞辯論者，
    視為同意變更或追加，民法第二百五十五條第一項第三款、第二項分別定有明文
    。本件原告本僅依侵權行為之法律關係而為請求，嗣追加依勞工保險條例第七十
    二條請求被告賠償損害，乃訴之追加，被告對之無異議而為本案之言詞辯論，則
    原告此部分追加即為合法。又原告原請求被告連帶給付一千七百九十八萬五千五
    百六十元，嗣改請求被告連帶給付一千五百三十萬零七千六百六十九元，核係減
    縮應受判決事項之聲明，依首揭規定，自應准許之，合先敘明。
二、原告主張被告與訴外人游新雄三人合夥經營元泰中醫診所，原告為該診所僱用之
    護士，被告未遵守勞工安全衛生法第五條第一項規定，於元泰中醫診所內貯放氯
    酸鉀、雄黃及明礬等危險化學藥劑，併於八十九年指示原告從事氯酸鉀加二味敗
    毒散等研磨工作，上開藥劑因混合物生劇烈反應而發生爆炸，致原告受化學性灼
    傷、達體面積二度百分之十二，臉部口腔內、左大腿、右小腿深度撕裂傷及異物
    殘留、左手多處撕裂傷合併腔室症候群、左手第二、三、四指截肢、拇指開放性
    骨折、雙眼角膜裂傷合併異物　入角膜、左腿輕度前房出血等傷害，經醫師緊急
    治療進行清創縫合手術，惟左手第二、三指因完全炸斷而無法接合，一眼已完全
    失明，另一眼僅對光線有感覺。被告違反保護勞工之法律，致原告受有重傷害，
    被告自應依民法第一百八十四條、第一百八十五條、第四百八十三條之一、第一
    百九十三條第一項、第一百九十五條第一項前段之規定賠償原告所受之損害，而
    原告因受傷支出醫療費用九十五萬四千九百八十七元，原告之左手第二、三指無
    法接合、兩眼失明，屬勞工保險條例殘廢給付標準表第七級殘廢，喪失勞動能力
    百分之六九．二一，故原告因此減少勞動能力之損失為八百九十八萬七千三百零
    八元，另原告無端遭此橫禍，致雙手手指殘廢，雙目失明，身體、臉部多處灼傷
    ，精神痛苦難堪，非筆墨所能形容，被告連帶賠償原告精神慰撫金五百萬元，應
    屬允當。再者，被告依勞工保險條例第六條規定應為原告辦理加入勞工保險，卻
    未辦理，亦應依同條例第七十二條規定，賠償原告未能領得勞保給付之損害，即
    職業傷害給付十三萬零五十六元，殘廢給付二十三萬二千三百二十元，爰依侵權
    行為之法律關係及勞工保險條例第七十二條規定，訴請判決如其聲明。
三、被告則辯稱本件事故發生當日，被告乙○○為一診醫師，掛號病患相當多，且因
    當日遲到約十分鐘多，一進診間便馬不停蹄看診，未曾與二診護士之原告交談或
    聯絡，直至爆炸發生診所急忙搶救才見面，而原告私下進行非職務範圍之研磨藥
    膏致發生爆炸，並非可歸責被告。被告甲○○乃受僱於元泰中醫診所擔任行政事
    務管理工作，被告甲○○並無雇用原告之權限，故原告主張被告成立共同侵權行
    為，似有違誤云云。
四、原告主張伊受雇於元泰中醫診所擔任護士，於前述時地因研磨藥膏，發生爆炸，
    因而身體受有重傷害，經送醫治療後，其左手第二、三指仍無法接合，一眼失明
    ，另一眼則僅對光線有感覺，已達殘廢程度等情，為被告所不爭執，復據原告提
    出沙鹿鎮童綜合醫院診斷證明書一份、殘障手冊為證，自堪信為真正。而原告之
    身體受重傷害，是否因被告之故意或過失行為所致，即有究明之必要。經查，依
    勞工安全衛生法第五條第一項第一、二款之規定，雇主就防止機械、器具、設備
    等引起之危害，及防止爆炸性、發火性等物質引起之危害，固應有符合標準之必
    要安全衛生設備。惟原告之所受傷害，乃因其在診所內研磨氯酸鉀加二味敗毒散
    （即雄黃及明礬）藥物，因氯酸鉀與雄黃分屬氧化劑及還原劑，兩者混合物遇熱
    或摩擦，可引起劇烈反應，因而發生爆炸所致。故本件爆炸並非元泰中醫診所之
    機械、器具、設備等引起之危害，而單獨之氯酸鉀及二味敗毒散等藥物亦不致造
    成爆炸，必二者混合研磨，始會發生爆炸，且該引起爆炸之藥物，早於八十九年
    十月十七日訴外人游新雄受炸傷後，被告即多次警告診所內護士不得接觸訴外人
    游新雄所研發之危險藥材，被告乙○○並已將該藥物收放於訴外人游新雄研究室
    之桌下，被告已盡其注意易務，自難認被告為違反勞工安全衛生法之上述規定，
    此業經台灣高等法院台中分院檢察署九十年度議字第一一四一號處分書認定在案
    ，並有被告提出之該處分書可稽。而被告否認指示於前述時地指示原告從事氯酸
    鉀加二味敗毒散等研磨工作乙節，原告就此並未能舉證以實其說，參以上開台灣
    高等法院台中分院檢查署九十年度議字第一一四一號處分書亦認定被告並未指示
    原告從事上述研磨工作，及原告提出之監察院九十一年三月五日（九一）院台業
    貳字第０九一０七０一六一四號函附之行政院衛生署檢送監察院之「據訴台中縣
    政府未依法處理該縣龍井鄉元泰中醫診所因研磨調劑發生爆炸，致造成重大傷害
    事件，涉有違失情事之查復書」內載：「元泰中醫診所於八十九年十一月三十日
    於診所內自行研發，研發內容包括氯酸鉀與二味敗毒散等原料之混合，當時執業
    護士丙○○係在該診所內先行與該診所執業中醫師游新雄電話聯絡後，再進入診
    所後方醫療研究室內調劑，因調劑不當發生爆炸‧‧‧」、「‧‧‧民國八十九
    年十一月三十日護士丙○○調配非現場看診醫師所開之處方，爆炸處所並非該診
    所營業範圍內之場所，且使用非診所所有之藥品，而是護士丙○○與訴外人游新
    雄中醫師他們私下之行為」，亦有該函在卷可按。顯然被告並未指示原告從事上
    開研磨工作，故原告主張被告未遵守勞工安全衛生法第五條第一項規定，於元泰
    中醫診所內貯放氯酸鉀、雄黃及明礬等危險化學藥劑，並於八十九年指示原告從
    事氯酸鉀加二味敗毒散等研磨工作，上開藥劑因混合物生劇烈反應而發生爆炸，
    致原告受重傷云云，即不足採。
五、次查，被告開設之元泰中醫診所於本件事故發生後經行政院勞工委員會中區勞動
    檢查所於九十年十一月七日實施勞動檢查，固發現該診所未符合勞工安全衛生法
    之規定，有下列五項：(1)雇主未依規定設置勞工安全衛生人員，對於所使用之設
    備及其作業，未訂定自動檢查計劃實施自動檢查。(2)雇主未辦理新僱勞工或在職
    勞工於變更工作前適於各該工作必要之安全衛生教育訓練。(3)未依勞工安全衛生
    法及有關規定會同勞工代表訂定安全衛生工作守則，報經檢查機構備查後公告實
    施。(4)僱用勞工時，未依規定項目實施一般體格檢查，並保持紀錄至少十年。(5)
    蒸氣機、熱縛機等電器設備未接地，此有上開監察院九十一年三月五日（九一）
    院台業貳字第０九一０七０一六一四號函附之行政院衛生署檢送監察院之「據訴
    台中縣政府未依法處理該縣龍井鄉元泰中醫診所因研磨調劑發生爆炸，致造成重
    大傷害事件，涉有違失情事之查復書」可稽。然原告係於本件診所內先行與該診
    所執業中醫師游新雄電話聯絡後，再進入診所後方醫療研究室內調劑，因調劑不
    當發生爆炸，為渠等私下行為，已如前述，顯然，原告身體受重傷係因其受訴外
    人游新雄私下指示調劑不當，發生爆炸所致，自與上開違規行為無相當因果關係
    ，被告要無因違反保護他人之法律，致生損害他人，而成立侵權行為可言，故原
    告主張被告開設元泰中醫診所，並未符合勞工安全衛生法之違規項目計有：(1)雇
    主未依規定設置勞工安全衛生人員，對於所使用之設備及其作業，未訂定自動檢
    查計劃實施自動檢查。(2)雇主未辦理新僱勞工或在職勞工於變更工作前適於各該
    工作必要之安全衛生教育訓練。(3)未依勞工安全衛生法及有關規定會同勞工代表
    訂定安全衛生工作守則，報經檢查機構備查後公告實施。(4)僱用勞工時，未依規
    定項目實施一般體格檢查，並保持紀錄至少十年。(5)蒸氣機、熱縛機等電器設備
    未接地。勞工安全衛生法係保護勞工之法律，被告違反該法即係屬民法第一百八
    十四條第二項所稱之「違反保護他人之法律，顯已構成侵權行為云云，亦不可採
    。
六、又該引起爆炸之藥物，早於八十九年十月十七日訴外人游新雄受炸傷後，被告即
    多次警告診所內護士不得接觸訴外人游新雄所研發之危險藥材，被告乙○○並已
    將該藥物收放於訴外人游新雄研究室之桌下，如前所述，則被告已盡其注意義務
    ，當無違反民法第四百八十三條之一所規定之注意義務。綜上所述，足認原告身
    體所受重傷害，並非由於原告之故意、過失或違反保護他人之法律行為所致，應
    無成立侵權行為之餘地。
七、末按投保單位不依本條例之規定辦理投保手續者，按自僱用之日起，至參加保險
    之日止應負擔之保險費金額，處以二倍罰鍰。勞工因此所受之損失，並應由投保
    單位依本條例規定之給付標準賠償之，固為勞工保險條例第七十二條第一項所明
    定。惟此於依勞工保險條例第六條、第十條規定，應為其所雇用之勞工辦理勞工
    保險之投保單位，始有適用，蓋該規定具有強制性，僱主未履行其義務，即應負
    賠償勞工之損害。而依內政部六十九年二月二十一日台內社字第七八三八號函示
    僱用五人以上之私立醫療院所，可自願加保。參以卷附上開監察院九十一年三月
    五日（九一）院台業貳字第０九一０七０一六一四號函附之行政院衛生署檢送監
    察院之「據訴台中縣政府未依法處理該縣龍井鄉元泰中醫診所因研磨調劑發生爆
    炸，致造成重大傷害事件，涉有違失情事之查復書」內載台中縣勞工局於九十一
    年一月三十日以保承職字第０九一一００二三五五─０號函復行政院勞工委員會
    稱：「查元泰中醫診所係屬勞工保險條例第八條第一項規定自願投保對象，非勞
    工保險條例第六條第一項之強制投保對象，‧‧‧」等語，足認本件診所並無勞
    工保險條例第七十二條之適用，故縱本件事故發生時，被告尚未將原告加入勞工
    保險條例，原告亦不得依同條例第七十二條規定，請求僱主即被告賠償其損害。
八、從而，原告依民法一百八十四條、第一百八十五條、第四百八十三條之一、第一
    百九十三條第一項、第一百九十五條第一項前段及勞工保險條例第七十二條之規
    定，訴請被告連帶給付一千五百三十萬七千六百六十九元及自起訴狀繕本送達翌
    日即民國九十年三月二十八日起至清償日止按年息百分之五計算之利息，顯無理
    由，應予駁回。
九、原告陳明願供擔保，聲請宣告假執行，因其訴無理由被駁回而失所附麗，爰併予
    駁回。
十、據上論結，原告之訴為無理由，依民事訴訟法第七十八條判決如主文。
中　　　華　　　民　　　國　　九十一　　年　　　五　　　月　　　二　　　日
                                    臺灣臺中地方法院民事第一庭
~B法　　　官　許文碩
右為正本係照原本作成
如不服本判決，應於判決送達後二十日內，向本院提出上訴狀。
中　　　華　　　民　　　國　　九十一　　年　　　五　　　月　　　六　　　日
~B法院書記官
